臺灣嘉義地方法院民事判決　　　　　　　　　　　　　　九十三年訴字第四一七號
　　原　　　告　張雯峰律師（即被繼承人蘇茂雄遺產管理人）
　　訴訟代理人　奚淑芳律師
　　複　代理人　顏伯奇律師
　　被　　　告　丙○○
　　訴訟代理人　孫則芳律師
　　　　　　　　劉意律師
右當事人間請求損害賠償事件，於中華民國93年5月4日經言詞辯
論終結，本院判決如左：
    主      文
被告給付原告壹佰零參萬玖仟壹佰元，及自九十三年七月八日起
至清償日止，按年息百分之五計算之利息。
訴訟費用由被告負擔。
本判決於原告以新台幣參拾肆萬陸仟元為被告供擔保後得為假執
行，但被告如於執行標的物拍定、變賣或物之交付前，以新台幣
壹佰零參萬玖仟元為原告預供擔保後，得免為假執行。
    事實及理由
壹、程序方面：按訴狀送達後，原告不得將原訴變更或追加他訴
    ，但擴張或減縮應受判決事項之聲明者，不在此限，民事訴
    訟法第255條第1項第3款定有明文。本件原告基於侵權行為
    及不當得利之法律關係，起訴聲明請求被告給付新台幣（下
    同）1,061,850元，及自起訴狀繕本送達之日起至清償日止
    ，按年息百分之五計算之利息，嗣於本院辯論時仍基於上開
    法律關係，將聲明變更為請求被告給付1,039,100元及同上
    之利息，核屬減縮應受判決事項之聲明，應予准許，合先敘
    明。
貳、原告主張：
一、被告之父即被繼承人蘇茂雄於民國89年5月3日死亡，包括被
    告在內之繼承人均依法拋棄繼承，原告經台灣台北地方法院
    以91年度管更(一)字第1號裁定指定為遺產管理人。而蘇茂雄
    生前分別將其所有之坐落嘉義市○○段○○段16之2、16之
    3號土地上之門牌號碼嘉義市○○路83號房屋之一部分出租
    予訴外人世界國英語補習班及訴外人黃文政，租金分別為每
    月36,750元及53,100元，被告於被繼承人蘇茂雄死亡之後，
    隨即於89年6月30日向台灣台北地方法院聲明拋棄繼承，並
    經該院於89年8月7日以89年度繼字第393號函通知准予備查
    ，然被告卻擅自收取屬於蘇茂雄遺產之世界國英語補習班自
    89年5月起之455,000元租金及黃文政自89年5月至90年3月3
    日之租金584,100元，共計1,039,100元，而拒不返還。按系
    爭租約之租金於被繼承人在世時，即由被告所收取，被繼承
    人過世後，被告仍要求承租人等向其繳納，故承租人係誤信
    被告有收取之權利，而向被告繳納，故被告應為債權準占有
    人，而發生清償效力，縱被告非屬債權準占有人，然原告基
    於公平考量，亦承認承租人向被告清償之效力。按被告明知
    自己無收取租金之權利，仍向承租人收取，收取後拒不返還
    遺產管理人，被告乃故意侵害蘇茂雄之遺產，且無法律上之
    原因而受有該利益，爰依侵權行為及不當得利之法律關係，
    提起本件訴訟。
二、又證人乙○○雖表示蘇茂雄於88年間續向其借款1,000,000
    元，蘇茂雄過世後由其子丙○○代為還款等，惟查證人乙○
    ○證稱88年間借款予蘇茂雄2筆500,000元，均為開設藥品公
    司生意所得，及被告陸續還款200,000元至300,000元不等亦
    支付生意之用，因此未有交易明細可證。然查2筆500,000元
    合計1,000,000元之數目非小，怎可能未從金融機構提領，
    即或為其營業所得之款項，亦應有廠商之付款紀錄，或內部
    之作帳紀錄，然其表示均未有此資料；另被告還其款項每次
    約有200,000至300,000元不等，亦非數萬元之數目，怎可能
    如此湊巧，每次均有大筆款項要付，且作為一家藥品公司支
    付償款之款項竟無任何帳務紀錄等，因此證人乙○○所述顯
    與經驗法則不符。再查，證人甲○○表示蘇茂雄時常向其借
    錢，每次借款100,000元至300,000元不等，均是由郵局或農
    會之存簿中提領，被告還款分兩次，一次200,000元，一次
    100,000萬元，該款項當時存在郵局或自己保管，已不復記
    憶等。然查其所述與被告之供有矛盾處，如係證人主動找被
    告或被告自行前往證人甲○○處兩人所述不一致，另還款之
    次數及金額亦不一致。因此該證人之證言均不可採，被告之
    抗辯無理由等語。並聲明：（一）被告應給付原告1,039,10
    0 元，及自起訴狀繕本送達翌日起至清償日止，按年息百分
    之五計算之利息；（二）訴訟費用由被告負擔；（三）願供
    擔保請准宣告假執行。
參、被告則抗辯：
一、被告之父親蘇茂雄生前積欠訴外人乙○○1,000,000元之借
    款債務，以及訴外人甲○○300,000元之借款債務，被告係
    將前開收取之租金1,039,100元及以自己之財產，清償上開
    1,300,000 元之借款債務，遺產之消極財產減少，並未受有
    損害，被告亦未獲得任何利益。且被告並非系爭租約之出租
    人，或有權收取該租金債權之人，前述承租人縱向被告給付
    租金，亦不生清償之效力，該遺產對承租人之租金債權仍然
    存在，亦無損害可言自不符侵權行為及不當得利之要件。
二、本件被告之父親蘇茂雄於生前確實有向證人乙○○、甲○○
    借貸金錢，且於蘇茂雄去世時，尚有積欠蔡、徐2人借款，
    已經證人乙○○、甲○○2人到庭證述屬實。又被告之父親
    蘇茂雄過世前數年財務困難，有同時向多人調度資金之紀錄
    ，且於渠去世時尚有甚多債務未能償還，此事實為嘉義商界
    所周知，亦為原告所不否認，故雖本件證人所為證言與被告
    所言有部分稍有不同，然基本事實大致相同，故被告主張
    本件所收取之租金，已向蔡、徐2位證人清償之事實，應屬
    真實可信。
三、本件被告於父親蘇茂雄去世後，已經合法拋棄繼承，此為原
    告所不爭執之事實，故自被告拋棄繼承後，被告之繼承權溯
    及於繼承開始時即喪失，被告並非本件租金之債權人，或有
    權收取租金債權之人，承租人縱向被告給付租金，亦不發生
    清償之效力。故就此法律觀點言之，本件蘇茂雄之遺產中，
    對於承租人之租金債權並未消滅，故蘇茂雄之遺產應未受有
    任何損害，原告對被告亦無請求侵權行為損害賠償或請求不
    當得利之權利！又原告主張被告係本件租金債權之準占有人
    ，承租人向被告清償，應發生清償權之效力云云。惟蘇茂雄
    育有多名子女，蘇茂雄去世後，應由全體繼承人共同行使權
    利，承租人既非向全體繼承人清償，且被告亦無係代全體繼
    承人占有債權之行為或表示，原告上開主張，尚屬無據等語
    。並聲明：（一）駁回原告之訴；（二）訴訟費用由原告負
    擔；（三）如受不利之判決，願供擔保請准宣告免為假執行
    。
肆、法院判斷：
一、原告主張：被告之父即被繼承人蘇茂雄於89年5月3日死亡，
    包括被告在內之繼承人均依法拋棄繼承，原告經台灣台北地
    方法院以91年度管更1字第1號裁定指定為遺產管理人。而蘇
    茂雄生前分別將其所有之坐落嘉義市○○段○○段16之2、
    16 之3號土地上之門牌號碼嘉義市○○路83號房屋之一部分
    出租予訴外人世界國英語補習班及訴外人黃文政，租金分別
    為每月36,750元及53,100元，被告於被繼承人蘇茂雄死亡之
    後，收取屬於蘇茂雄遺產之世界國英語補習班自89年5月起
    之455,000元租金及黃文政自89年5月至90年3月3日之租金
    584,100元，共計1,039,100元一情，為被告所不爭執，復有
    台灣台北地方法院89年度繼字第393號拋棄繼承卷宗及同院
    91年度管更1字第1號指定遺產管理人卷宗在卷可稽，堪信原
    告此部分主張為真實。
二、兩造有爭執者在於：（一）訴外人世界國英語補習班及黃文
    政，向被告給付租金是否發生清償之效力，而使蘇茂雄遺產
    之租金權消滅？（二）蘇茂雄是否生前尚積欠乙○○1,000,
    000元之借款債務，以及甲○○300,000元之借款債務，而由
    被告收取前述1,039,100元而受清償？（三）原告得否依侵
    權行為或不當得利之法律關係向被告請求返還此筆款項？
三、按向第三人為清償，經其受領者，一經債權人承認或受領人
    於受領後取得其債權者，有清償之效力；而受領人係債權之
    準占有人者，以債務人不知其非債權人者為限，有清償之效
    力，民法第310條第1款、第2款定有明文。本件訴外人世界
    國英語補習班及黃文政係向被告給付共1,039,100元之租金
    ，而被告並無租金收取權一情，為兩造所不爭執，而原告嗣
    後於93年8月18日之準備理由二狀內，對訴外人世界國英語
    補習班及黃文政向被告清償租金債務，加以承認，有該書狀
    在卷可稽，是揆諸前開法律規定，是依前開民法之規定，訴
    外人世界國英語補習班及黃文政向被告給付租金，亦發生清
    償原告租金債務之效力，原告對訴外人世界國英語補習班及
    黃文政此部分之租金債權，因受清償而消滅。
四、按如當事人主張有金錢借貸關係存在，須就其發生所須具備
    之特別要件即金錢之交付與借貸意思表示相互一致負舉證責
    任，最高法院93年度台上字第19號著有判決可參。本件被告
    抗辯：因被繼承人蘇茂雄生前積欠訴外人乙○○1,000,000
    元之借款債務，以及訴外人甲○○300,000元之借款債務，
    被告係將前開收取之租金1,039,100元用以清償借款云云，
    是被告自應就蘇茂雄與訴外人乙○○及甲○○間具有金錢之
    交付與借貸意思表示相互一致等金錢借貸特別要件負舉證責
    任。被告雖對此部分雖以證人乙○○、甲○○之證言為證，
    然查，證人乙○○雖證述88年間曾借予蘇茂雄2筆500,000元
    之借款云云，惟經本院訊問該1,000,000元有無提款證明，
    證人卻稱不記得云云，按1,000,000元並非小筆金額，證人
    卻未能提出交付款項之證明，難認其證言可信。又證人甲○
    ○雖證稱：借給蘇茂雄之300,000元係從郵局及農會提出云
    云，然經本院諭知其提出郵局及農會交易明細，其卻又稱找
    不到云云，據此，亦難認證人甲○○之證言可採（均見本院
    93 年11月18日及93年12月23日準備程序筆錄），是被告就
    被繼承人蘇茂雄與訴外人乙○○及甲○○間具有金錢之交付
    之金錢借貸特別要件，既未能舉證加以證明，尚難認其抗辯
    蘇茂雄與乙○○及甲○○間有借貸關係為可採。再者，被告
    雖抗辯：將所收取之系爭租金連同做生意所得之錢交予訴外
    人乙○○及甲○○清償蘇茂雄之債務，然查，被告於被繼承
    人蘇茂雄死後，隨即拋棄繼承一情，為被告所自承，因此被
    告若有心欲清償被繼承人蘇茂雄之債務，又何須一開始即拋
    棄繼承，是被告所辯顯與常情有違，已屬可疑。復查，證人
    乙○○雖證稱：被告有時200,000元，有時300,000元，分了
    4、5次還，都是拿現金給我，每清償500,000元我就拿支票
    還他云云，惟此非但與被告自稱：錢是分很多次還，有時幾
    萬元，有時100,000元、200,000元，還了1、2年才還完等語
    不符，且經本院訊問：被告所還之現金均如何處理？有無記
    帳？證人乙○○卻答稱：均是做生意將錢花掉，且未記帳云
    云，按證人乙○○係作藥品生意之人，焉有收入及支出200,
    000元、300,000元，均未記帳，其證言與一般商人交易常情
    有違，難以採憑。又證人甲○○雖證稱：被告分兩筆還錢，
    一筆100,000元，一筆是200,000元云云，然查，此非但與被
    告自稱：對甲○○之債務，分了很多次還，也是還了很久才
    還完，約將近還了1、2年等語不符，且經本院訊問證人甲○
    ○如何處理被告所還之100,000元及200,000元？其證稱：我
    就拿給我太太，他拿去存郵局或是自己保管我不清楚云云，
    亦對此交代不清，且無法提出郵局存簿為憑，是其證言本院
    亦認不足採。末查，被告雖抗辯：有時係100,000元、200,0
    00萬元、有時是數萬元還錢予訴外人乙○○、甲○○，並有
    作簡單之記帳云云，然經本院命被告提出該帳本及資金支出
    證明，其卻無法提出，是其此部分抗辯亦屬無據，是綜上所
    述，被告抗辯：將前開收取之租金1,039,100元用以清償蘇
    茂雄生前積欠訴外人乙○○1,000,000元之借款債務，以及
    訴外人甲○○300,000元之借款債務云云，被告無法舉證以
    實其說，不足採憑。
五、按無法律上之原因而受利益，致他人受損害者，應返還其利
    益，民法第179條定有明文，本件被告非租金債權人，卻向
    承租人收取1,039,100元之租金，導致原告之租金債權消滅
    ，被告無法律上之原因而受有1,039,100元之利益，卻導致
    原告受有無法收取租金債權之損害，依前開民法規定，被告
    自應返還其所得之利益，從而原告依據不當得利之法律關係
    ，請求被告應返還原告1,039,100元，及自起訴狀繕本送達
    翌日（即93年7月8日）起至清償日止，按年息百分之五計算
    之利息，為有理由，應予准許。
六、本件原告依據侵權行為及不當得利法律關係起訴請求法院擇
    一判決，本院既認為原告不當得利之請求有理由，應予准許
    ，另就侵權行為法律關部分自無庸併予裁判，併此敘明。
伍、兩造均陳明願供擔保，請准宣告假執行或免為假執行，經核
    均無不合，爰分別酌定相當之擔保金額准許之。
陸、本件事證已臻明確，兩造其餘攻擊、防禦方法及所提證據，
    核與本判決結論無影響，爰不逐一論列，併此敘明。
柒、據上論結，本件原告之訴為有理由，依民事訴訟法第78條、
    第390條第2項、第392條第2項、第3項，判決如主文。
中　　　華　　　民　　　國　　94　　年　　5　月  18  日
                臺灣嘉義地方法院民事第二庭
                        審判長法官　甘大空
                        法　    官　陳琪媛
                        法　    官　黃明展
右為正本，係照原本作成。
如對本判決上訴須於判決送達後20日內向本院提出上訴狀
中　　　華　　　民　　　國　　94　　年　　5　月  18  日
                        書  記  官　林秀惠
